【裁判字號】    97,消債更,36
【裁判日期】    971216
【裁判案由】    更生事件
【裁判全文】
臺灣宜蘭地方法院民事裁定            97年度消債更字第36號
聲  請  人  甲○○
即  債務人              樓之4.
                        1
上列當事人因消費者債務清理事件聲請更生及保全處分，本院裁
定如下：
    主  文
更生及保全處分之聲請均駁回。
聲請程序費用新台幣壹千元由聲請人負擔。
    理  由
一、按依債務人與金融機構協商成立者，不得聲請更生或清算，
    但因不可歸責於己之事由，致履行顯有重大困難者，不在此
    限；本條例施行前，債務人依金融主管機關協調成立之中華
    民國銀行公會會員成立辦理消費金融案件無擔保債務協商機
    制與金融機構成立之協商，準用前項之規定，消費者債務清
    理條例第151條第5項、第6項分別定有明文。又聲請更生或
    清算不合程式或不備其他要件者，法院應以裁定駁回之，但
    其情形可以補正，法院應定期間先命補正，復為同條例第8
    條所明定。
二、本件聲請人聲請意旨略以：聲請人於消費者債務清理條例施
    行前，曾於民國（下同）95年3月間依照中華民國銀行公會
    會員辦理消費金融案件無擔保債務協商機制與最大債權銀行
    台新商業銀行股份有限公司就協商時確定之債務總金額新台
    幣（下同）3,038,893元，協商債務清償方案；約定自95年6
    月起，以1月為1期，分120期，利率0％，每月繳納25,282元
    。惟聲請人每月雖有70,000元左右之薪資，但除自己生活必
    要支出以外，尚須負擔失業配偶之生活費用，以及每月14,
    000元之房屋貸款，並需獨立負擔兩名幼子之扶養支出；且
    一女身有殘障，需額外支出醫療費用。是顯因非可歸責於己
    之事由，致履行有重大困難，且其無擔保或無優先權之債務
    總額未逾1,200萬元，復未經法院裁定開始清算程序或宣告
    破產，爰依法聲請更生云云。
三、經查：
 （一）按依債務人與金融機構協商成立者，除非因不可歸責於
       己之事由，致履行顯有重大困難，否則不得聲請更生或
       清算，消費者債務清理條例第151條第5項規定意旨甚明
       。是債務清償方案成立後，故由債務人按其條件履行，
       惟需於其後發生情事變更，在清償期間收入或收益不如
       預期，至該方案履行困難甚或履行不能，因不可歸責於
       己，始能聲請更生或清算。此項規定旨在避免債務人任
       意毀諾已成立之協商，濫用更生或清算之裁判上債務清
       理程序，蓋以債務清償方案係受當事人行使程序選擇權
       所為之債務清理契約，債務人應受該成立之協議所拘束
       。債務人既已與金融機構協商成立，如該協商方案之履
       行有其他不適當之情形，自仍應再循協商途徑謀求解決
       。
 （二）然而，本件聲請人自陳每月需繳納協商款合計達25,282
       元，雖聲請人認為履行協商條件將導致生活入不敷出；
       但從聲請人自協商成立後，仍得依約還款7期之情況觀之
       ，上述協商條件應屬聲請人於協商成立時即已充分考量
       其自身狀況及償債能力之後所做之決定。此有聲請人所
       提出聲請狀、財產及收支狀況說明書、協議書、分期還
       款計畫書、財團法人金融聯合徵信中心97年4月份所核發
       之債權人清冊等資料在卷可稽。聲請人主張履行協商條
       件將導致生活入不敷出之主張，似不足採。
 （三）其次，本院為明瞭聲請人之配偶失業之原因，是否有非
       自願性失業之情事，於97年6月10日發函命聲請人釋明配
       偶需受聲請人扶養之原因，並已於同年月12日為聲請人
       所收受。惟聲請人並未提出配偶需受聲請人扶養之證明
       文件，僅空言聲請人配偶多為打零工，至今仍處於失業
       狀況，所以需受聲請人扶養。聲請人之配偶既已成年，
       且非無謀生能力，自不需受聲請人所扶養。此有上開民
       事庭函、送達證書、聲請人之補正狀、聲請人全戶之戶
       籍謄本等資料附卷可參，故聲請人應無須扶養其配偶。
       另本院於97年10月3日發函北區國稅局宜蘭分局及聲請人
       ，以確認聲請人是否因照顧身有殘障之幼女而需支出大
       量醫療費用。但依北區國稅局之北區國稅宜縣二字第097
       1012925號函，聲請人95年度並未申報醫療費用，96年度
       亦僅申報5,900元，申報之醫療單據有關身有殘疾之幼女
       者，亦僅100元。且聲請人雖於同年月7日收受上開庭函
       後，並未提出因照顧幼女所支出之醫療費用單據。此有
       民事庭函、送達證書、北區國稅局之北區國稅宜縣二字
       第0971012925號函等資料在卷可按，足認聲請人並未因
       幼女身有殘疾而須支出鉅額之醫療費用。故聲請人主張
       因照顧有殘疾之幼女而有額外支出費用之情事亦不可採
       。
 （四）又本院為得知聲請人於協商成立前後之收入狀況是否有
       所變動，以致履行協商條件顯有重大困難，於97年7月22
       日及10月3日，分別發函裕民航運股份有限公司及台新商
       業銀行股份有限公司以確認聲請人於協商成立前後有無
       發生收入大幅減少之狀況。依裕民航運股份有限公司（
       97）裕航字第0059號回函，聲請人於95年平均月薪高達
       121,367元。96年平均月薪亦有152,039元。若依台新銀
       行之台新債協97法字第10471號回函可知，聲請人於債務
       協商時，自承每月平均收入約81,000元，並有簽訂薪資
       切結書。此有上開民事庭函、送達證書、裕民航運股份
       有限公司（97）裕航字第0059號回函、台新銀行之台新
       債協97法字第10471號回函等資料憑卷可採，足認聲請人
       於協商成立時每月平均收入至少有81,000元，而非聲請
       人所主張之70,000元。若以聲請人平均收入81,000元計
       算，扣除每月應繳納之協商款25,282元後，尚餘55,718
       元；若再扣除房貸支出14,000元，每月尚剩餘41,718元
       。再參考行政院主計處所公告之97年度台灣省平均每人
       每月最低生活費用9,829元之標準，聲請人應尚能維持一
       家之基本生活而無須毀諾，更遑論聲請人之配偶應有謀
       生能力而無須受聲請人扶養。上述事實有聲請人所提出
       之更生聲請書、財產與收入狀況說明書、與台新銀行協
       商成立之協議書、分期還款計畫書、聲請人之95年及96
       年度國稅局所得資料清單以及97年度每月薪資之證明文
       件、裕民航運股份有限公司（97）裕航字第0059號回函
       、台新銀行之台新債協97法字第10471號回函、北區國稅
       局之北區國稅宜縣二字第0971012925號函等資料憑卷可
       參，堪認聲請人於協商成立後，既無情事變更，亦未發
       生不可歸責於己之事由導致履行協商條件顯有重大困難
       ，依法自不得向法院為更生之聲請。
四、綜上所述，本件聲請人既已與金融機構成立協商，且其收入
    及支出狀況，與協商成立當時相比，並無任何重大變化，應
    仍能依協商內容而為履行，其聲請更生，顯與前開規定不符
    ，揆諸前開說明，應駁回其更生之聲請。又更生之聲請既經
    駁回，則債務人保全處分之聲請即失所附麗，應並予駁回，
    爰裁定如主文。
中    華    民    國    97    年    12    月    16    日
                  民  事  庭    法      官  張育彰
上為正本係照原本作成
如不服本裁定，應於裁定送達後10日內，以書狀向本院提出抗告
，並繳納抗告費新臺幣1千元
中    華    民    國    97    年    12    月    18    日
                                書  記  官  李茂榮


司法院資訊處製作；財團法人民間司法改革基金會備份。
